ACORDAO-COMPLETO-2293230

ACÓRDÃO 3459/2019 ATA 16/2019 - SEGUNDA CÂMARA

VISTOS, relatados e discutidos estes autos da Tomada de Contas Especial instaurada em função do não cumprimento do objeto do Contrato de Repasse 196.496-12/2006, firmado entre o Ministério das Cidades, representado pela Caixa Econômica Federal – CAIXA, e o Município de Cupira/PE, cujo objeto envolvia a construção e o equipamento de ginásio poliesportivo naquela localidade. 
ACORDAM os Ministros do Tribunal de Contas da União, reunidos em sessão da 2ª Câmara, ante as razões expostas pelo Revisor, em:
9.1. com fundamento nos artigos 1º, inciso I, 16, inciso II, 18 e 23, inciso II, da Lei n. 8.443/1992, julgar regulares com ressalva as contas dos Srs. José João Inácio e Sandoval José de Luna, dando-se-lhes quitação;  
9.2. alertar o Sr. Leonardo Azevedo Saraiva que o emprego de artifícios protelatórios nos autos, como advogado em processos do TCU, pode ensejar a aplicação da devida multa pecuniária, nos termos do art. 58, caput, da Lei 8.443/1992, do art. 1.026, § 2º, da Lei 13.105/2015 e do art. 298 do RI/TCU, em sintonia com a jurisprudência do TCU fixada a partir do Acórdão 593/2017-TCU-Plenário; e
9.3. determinar o envio de cópia deste Acórdão ao Conselho Federal e ao Conselho Seccional da Ordem dos Advogados do Brasil, em Pernambuco, para a adoção das medidas que entender cabíveis em relação à conduta profissional do Sr. Leonardo Azevedo Saraiva como advogado neste processo e ao Tribunal de Contas do Estado Pernambuco, para a adoção das medidas que lhe competem.

Tomada de Contas Especial instaurada pela Caixa Econômica Federal (Caixa) diante do não cumprimento do objeto pactuado no Contrato de Repasse nº 196.496-12/2006, no valor de R$ 223.829,34, para a construção de ginásio poliesportivo.

Segunda Câmara

Município de Cupira/PE.

3. Responsável: José João Inácio (XXX.426.434-XX) e Sandoval José de Luna (XXX.935.164-XX).

MARCOS BEMQUERER

Ana Arraes (Presidente).

Ministro-Substituto Marcos Bemquerer Costa.

13.1. Ministros presentes: Ana Arraes (Presidente), Augusto Nardes, Aroldo Cedraz (2º Revisor) e Raimundo Carreiro.
13.2. Ministro que não participou da votação: Raimundo Carreiro.
13.3. Ministra que alegou impedimento na Sessão: Ana Arraes (Presidente).
13.4. Ministro-Substituto convocado: Marcos Bemquerer Costa (1º Revisor).
13.5. Ministros-Substitutos presentes: André Luís de Carvalho (Relator) e Weder de Oliveira.

ANDRÉ DE CARVALHO

Trata-se de tomada de contas especial instaurada pela Caixa Econômica Federal (Caixa) em desfavor, inicialmente, do Sr. Sandoval José de Luna, como ex-prefeito de Cupira – PE (gestões: 2009-2012 e 2013-2016) , diante do não cumprimento do objetivo pactuado no Contrato de Repasse nº  196.496-12/2006 celebrado entre a Caixa, como mandatária da União representada pelo Ministério do Esporte, e o aludido município sob o valor de R$ 223.829,34 para a construção e equipamento de ginásio poliesportivo.
2.	Após a análise do feito, o auditor federal da Secex-PE lançou o seu parecer conclusivo à Peça 28, com a anuência dos dirigentes da unidade técnica (Peças 29 e 30) , nos seguintes termos:
	“ (...) 2. O Contrato de Repasse foi firmado no valor de R$ 223.829,34, sendo R$ 200.000,00 à conta do concedente e R$ 23.829,34 referentes à contrapartida do convenente. Tinha a vigência originalmente de 29/8/2006 a 11/10/2007, com mais sessenta dias para a apresentação da prestação de contas, sendo prorrogado até 30/12/2011 por meio de cartas reversais (Peça 1, p. 32-45) . Do valor transferido, foi desbloqueada efetivamente a quantia de R$ 169.020,03, conforme extrato (Peça 1, p. 115) .
	3.	A Caixa Econômica Federal realizou o controle da execução do contrato de repasse consoante visitas de acompanhamento no município de Cupira/PE, conforme relatórios de acompanhamento – RAE do Setor Público (Peça 1, p. 47-75) . No último relatório, datado de 11/11/2008 (Peça 1, p. 71-75) , a Caixa apontou que havia pendências da reprogramação realizada no dia 11/11/2008 e que tinha sido executado 96,2% do contrato, que as obras estavam paralisadas e qualidade de execução das obras, assim como o desempenho do agente promotor/executor eram razoáveis (Peça 1, p. 72) .
	4.	A reprogramação contratual (Peça 1, p. 76) foi devidamente comunicada ao convenente por meio do Ofício 22/2009/REDUR Caruaru/SR Centro Oeste de PE (Peça 1, p. 77-78) , datado de 6/1/2009.
	5.	Não havendo o encaminhamento de documentos por parte do convenente que comprovassem a conclusão da obra, a Caixa Econômica Federal notificou o Sr. José João Inácio, prefeito do município de Cupira/PE, na gestão de 2005-2008, e o Sr. Sandoval José de Luna, prefeito do município de Cupira/PE, nas gestões de 2009-2012 e 2013-2016, por meio dos Ofícios 2070/2009 e 4510/2012 e 2069/2009 e 4508/2012 (Peça 1, p. 6-13) , para que regularizassem a ocorrência referente a não execução do objeto na forma pactuada ou devolvessem o montante dos recursos transferidos. Embora os ofícios tenham sido devidamente recebidos, não houve resposta. Diante disso, o órgão responsável deu seguimento à instauração da tomada de contas especial.
	6.	No Relatório de Tomada de Contas Especial 113/2013 (Peça 1, p. 130-133) , concluiu-se que havia a ocorrência de prejuízo ao erário oriundo do não cumprimento do objeto pactuado, que não apresentava funcionalidade. Com relação à atribuição de responsabilidade, entendeu-se que deveria ser imputada ao Sr. Sandoval José de Luna, gestor do município de Cupira no período de 2009 a 2012, e reeleito para o período seguinte, visto que segundo os relatórios de acompanhamento apensados aos autos, a execução da obra teve evolução normal até o final do mandado do prefeito anterior, Sr. José João Inácio, e a reprogramação autorizada pelo Ministério do Esporte para finalização da obra, que encontrava-se com 96,20% de execução desde dezembro de 2008, ocorreu já no mandato do atual gestor, que não apresentou alegações que justificassem a paralisação indevida do empreendimento.
	7.	O Relatório de Auditoria 1869/2014 da Controladoria Geral da União (Peça 1, p. 142-144) também chegou às mesmas conclusões. Após serem emitidos o Certificado de Auditoria, o Parecer do Dirigente e o Pronunciamento Ministerial (Peça 1, p. 145, 146 e 151) , o processo foi remetido a esse Tribunal.
	8.	Na instrução inicial (Peça 3) , considerou-se que haveria uma série de inconsistências processuais que prejudicariam o andamento regular do processo, como ausência de justificativa para a paralisação das obras, de notícias de que a Caixa aventara viabilidade para ações conclusivas com o Sr. Sandoval José de Luna, informações sobre as parcelas da obra que deixaram de ser executadas e sobre em que medida a inexecução parcial impossibilitaria o uso do ginásio poliesportivo para fins de quantificação do dano e não caracterização nos autos da prática de ato ilegal, ilegítimo ou antieconômico que pudesse ser imputado ao ex-gestor do município, bem como ao gestor atual.
	9.	Propôs-se, então, a realização de diligência à Prefeitura Municipal de Cupira-PE, para que, no prazo de trinta dias, informasse:
	9.1. Se a parte executada das obras do contrato de repasse 196.496-12/2006 estaria com funcionalidade efetiva e se população estaria de alguma maneira se beneficiando, resposta que deveria vir acompanhada do devido suporte documental;
	9.2. Se houve refazimento, no todo ou em parte, dos serviços que foram executados no âmbito do contrato de repasse 196.496-12/2006, especificando-os e justificando-os, em caso positivo, considerando que o objeto do referido Contrato teve uma execução atestada pela Caixa Econômica Federal de 96,2%, resposta que deveria vir acompanhada do devido suporte documental.
	10. Em cumprimento ao pronunciamento da unidade (Peça 4) , a diligência foi efetuada por meios do Ofícios 257 e 511/2016-TCU/SECEX-PE (Peças 6 e 8) , os quais foram devidamente recebidos (Peças 7 e 12) . O atual gestor do município de Cupira-PE, Sr. Sandoval José de Luna, requereu por duas vezes a prorrogação de prazo por trinta dias para apresentar resposta (Peças 10 e 14) o que foi concedido por meio de despacho do diretor da subunidade e do Ministro-Relator (Peças 11 e 16) . Decorrido o prazo concedido pelo Ministro-Relator, 21/7/2016, o prefeito não se manifestou.
	11. Embora a diligência efetuada pudesse colher informações acerca da conclusão e funcionalidade da obra, entendeu-se na instrução anterior (Peça 17) que não havia óbice para o prosseguimento da presente Tomada de Contas Especial.
	12. Analisando-se os documentos constantes nos autos, concluiu-se pela necessidade de realizar a citação dos Srs. José João Inácio, prefeito do município de Cupira/PE na gestão 2005-2008, e Sandoval José de Luna, prefeito do município de Cupira/PE nas gestões de 2009-2012 e 2013-2016:
	Ocorrência: não comprovação da boa e regular aplicação dos recursos repassados pelo Contrato de Repasse 196.496-12/2006 firmado com o Ministério das Cidades, representado pela Caixa Econômica Federal, e que tinha por objeto a construção e equipamento do ginásio poliesportivo.
                                                       Débito
	Valor (R$) 
	Data

	26.562,07
	16/4/2008

	37.398,14
	9/5/2008

	24.373,60
	18/6/2008

	68.725,86
	4/8/2008

	11.960,36
	17/9/2008

	Responsável: Sr. José João Inácio, prefeito do município de Cupira/PE, na gestão 2005-2008.
	Conduta: não concluir a obra de construção do ginásio poliesportivo, o que gerou a ausência de funcionalidade da parte executada do objeto do contrato de repasse, descumprindo-se a Cláusula 3.2, alínea ‘a’, do Contrato de Repasse 196.496-12/2006.
	Responsável: Sr. Sandoval José de Luna, prefeito do município de Cupira/PE, nas gestões de 2009-2012 e 2013-2016.
	Condutas:
	a) omissão do dever de apresentar a prestação de contas final, em descumprimento à Cláusula Décima Segunda do Contrato de Repasse 196.496-12/2006;
	b) não comprovar a conclusão da obra de construção do ginásio poliesportivo, o que gerou a ausência de funcionalidade da parte executada do objeto do contrato de repasse, descumprindo-se a Cláusula 3.2, alínea ‘a’, do Contrato de Repasse 196.496-12/2006.
	13. Em cumprimento ao pronunciamento da unidade (Peça 19) , foi realizada a citação dos responsáveis por meio dos Ofícios 1655 e 1656/2016-TCU/SECEX-PE (Peças 20 e 21) os quais foram devidamente recebidos (Peças 22 e 23) . Transcorrido o prazo regimental, o Sr. Sandoval José de Luna permaneceu silente, devendo ser considerado revel, nos termos do art. 12, § 3º, da Lei 8.443/1992. O Sr. José João Inácio, por sua vez requereu, por meio de advogado devidamente habilitado, a prorrogação de prazo por mais quinze dias (Peça 25) , o que foi deferido por despacho (Peça 26) , apresentando sua defesa de forma tempestiva (Peça 27) .
	Exame técnico
	14. Apresentar-se-á, a seguir, uma síntese dos argumentos apresentados pelo Sr. José João Inácio, seguidos da respectiva análise.
	Vigência
	Alegações de defesa
	15. O Contrato de Repasse 196.496-12/2006 foi celebrado em 29/8/2006, com vigência até 11/11/2007. Da leitura da Cláusula Sexta seria clara e inconteste a possibilidade de postergação da vigência do Contrato condicionada a dois fatores: aprovação da Caixa Econômica Federal e constatação de fato superveniente. O Contrato teve sua vigência prorrogada por três vezes, por meio das Cartas Reversais 908/2007, 144/2008 e 861/2008, até 30/6/2009, além do mandato do defendente, o que seria bastante para o afastamento de sua responsabilidade pela conclusão e funcionalidade da obra e pela prestação de contas, conforme a Súmula-TCU 230.
	16. Afora a ausência de medidas contra o defendente, o Sr. Sandoval José de Luna, prefeito sucessor, ajustou mais quatro termos aditivos ao Contrato com a Caixa, prorrogando a vigência até 30/12/2011, evidenciando que a responsabilidade pela conclusão da obra com dação de funcionalidade e ainda pela prestação de contas era só dele.
	Análise
	17. A prorrogação da vigência do Contrato de Repasse 196.496-12/2006 até 30/12/2011 fez com que a responsabilidade pela prestação de contas final fosse exclusivamente do Sr. Sandoval José de Luna, prefeito na gestão de 2009-2012, tanto que a irregularidade pela omissão da prestação de contas foi só a ele atribuída. A responsabilidade do defendente deve ser analisada sob a ótica da existência de nexo de causalidade entre a paralisação da obra durante a sua gestão e sua não conclusão e ausência de funcionalidade, irregularidade que lhe foi atribuída na citação, o que será feito a seguir.
	Nexo causal
	Alegações de defesa
	18. A responsabilidade do defendente seria completamente insustentável por uma paralisação da obra por período inferior a três meses, de 20/8/2008 a 11/11/2008. Não haveria nexo causal entre a paralisação da obra no mandato do defendente e a não conclusão ou não funcionalidade, pois o Contrato teve vigência por mais três anos depois de encerrado o mandato do defendente. Citou nesse sentido o Voto do Exmo. Ministro-Relator Benjamin Zymler que fundamentou o Acórdão 1721/2016-TCU-Plenário:
	‘69. No que se refere ao estabelecimento do nexo de causalidade para fins de responsabilização, a doutrina e a jurisprudência acolhem majoritariamente a teoria do dano direto e imediato, também chamada teoria da interrupção do nexo causal, em detrimento da teoria da equivalência das causas e da teoria da causalidade adequada. Trata-se, inclusive, da teoria adotada pelo Código Civil, conforme reconhecido pelo STF no RE 130.764/PR, ainda na égide da codificação anterior:
	‘Em nosso sistema jurídico, como resulta do disposto no artigo 1.060 do Código Civil, a teoria adotada quanto ao nexo de causalidade é a teoria do dano direto e imediato, também denominada teoria da interrupção do nexo causal. Não obstante aquele dispositivo da codificação civil diga respeito à impropriamente denominada responsabilidade contratual, aplica-se ele também à responsabilidade extracontratual, inclusive a objetiva, até por ser aquela que, sem quaisquer considerações de ordem subjetiva, afasta os inconvenientes das outras duas teorias existentes: a da equivalência das condições e a da causalidade adequada’.’
	19. Ao Sr. Sandoval José de Luna teriam sobrado oportunidades para concluir a obra dando-lhe serventia. O defendente, por outro lado, nada teria obstaculizado comissiva ou omissivamente, sendo que ao final do seu mandato a obra restara 96,20 % concluída. Em função disso a Caixa Econômica Federal, no Relatório de Tomada de Contas Especial, entendeu pela inexistência de responsabilidade do defendente:
	‘11. Com relação à atribuição de responsabilidade, entendo que esta deve ser imputada ao Senhor Sandoval José de Luna, gestor do município de Cupira no período de 2009 a 2012, e reeleito para o atual pleito, visto que segundo os relatórios de acompanhamento apensados aos autos, a execução da obra teve evolução normal até o final do mandado do prefeito anterior, Senhor José João Inácio, e a reprogramação autorizada pelo Ministério do Esporte para finalização da obra, que encontra-se com 96,20% de execução desde dez/2008, ocorreu já no mandato do atual gestor, que não apresentou alegações que justificassem a paralisação indevida do empreendimento.’
	20. Além disso, todos os Relatórios de Prestação de Contas Parcial e Autorização de Saque enviados pelo defendente à Caixa (Peça 1, p. 85-86, 91-92, 97-98, 104-105, e 111-112) tiveram parecer favorável, atestando a boa e regular execução física da obra, o que indicaria também a ausência de prática de ato antieconômico ou ilegítimo. A aprovação como ato administrativo teria presunção de legalidade e legitimidade, pelo que, até prova em contrário, seria da regularidade da obra executada pelo defendente.
	Análise
	21. Os Relatórios de Prestação de Contas Parcial e Autorização de Saque (Peça 1, p. 85-86, 91-92, 97-98, 104-105, e 111-112) e os Relatórios de Acompanhamento – RAE do Setor Público (Peça 1, p. 47-75) atestam a boa e regular execução física da obra até a sua paralisação.
	22. No Relatório de Tomada de Contas Especial (Peça 1, p. 130-133) a Caixa Econômica Federal não atribuiu responsabilidade ao defendente relatando que ‘a execução da obra teve evolução normal até o final do mandado do prefeito anterior, Sr. José João Inácio’. Tal relato, no entanto, não é preciso, pois a obra foi paralisada ainda durante o mandato do defendente, conforme apontado no último Relatório de Acompanhamento (Peça 1, p. 71-75) , datado de 11/11/2008.
	23. O defendente cita o Voto do Exmo. Ministro-Relator Benjamin Zymler que fundamentou o Acórdão 1721/2016-TCU-Plenário, no qual é mencionada a teoria da interrupção do nexo causal, como forma de comprovar a inexistência de nexo causal entre a paralisação da obra no mandato do defendente e a não conclusão ou não funcionalidade. Seguindo o texto citado, o Ministro-Relator continuou no mesmo Voto:
	‘70. Segundo a teoria da interrupção do nexo causal, entre as várias circunstâncias a que se reporta o resultado, causa é aquela necessária e mais próxima à ocorrência daquele. Nessa linha de raciocínio, entendo que, na presente situação concreta, o dano ao erário foi diretamente causado pela conduta omissiva dos agentes administrativos encarregados de supervisionar e gerenciar a obra, os quais, primeiramente, se abstiveram no dever de acompanhar a obra e evitar a sua execução em desconformidade com o contrato e, posteriormente, atuaram no sentido de viabilizar a assinatura do Termo Aditivo 3/2003 sem apontar a necessidade de promoção do reequilíbrio econômico-financeiro da avença.’
	24. Observa-se que o caso citado tratava de omissão de fiscalização de obra e de execução em desconformidade com o contrato, caso completamente diverso da irregularidade que foi objeto de citação.
	25. O penúltimo Relatório de Acompanhamento (Peça 1, p. 67-70) , datado de 20/8/2008, apontou que tinham sido executados 89,86% dos serviços e que a obra estava em andamento. Já o último Relatório de Acompanhamento (Peça 1, p. 71-75) , datado de 11/11/2008, aponta que tinham sido executados 96,20% dos serviços e que a obra estava paralisada. Os Relatórios de Acompanhamento (Peça 1, p. 47-75) apontam ainda que as obras começaram em 9/1/2008 com um prazo de conclusão de 120 dias. Quando do último Relatório, já se verificava um atraso de 271 dias. Não consta nos autos qualquer informação acerca dos motivos do atraso e da paralisação da obra. Caberia ao gestor informá-los bem como as providências que teria adotado para conclusão das mesmas.
	26. É de se ponderar, entretanto, que não foi apontada nenhuma irregularidade quanto à execução física da obra e os pagamentos realizados, e que já tinham sido executados 96,20% dos serviços. O Sr. Sandoval José de Luna, prefeito na gestão de 2009-2012, celebrou quatro termos aditivos ao Contrato de Repasse 196.496-12/2006 em 6/1/2009, 21/5/2009, 30/5/2010 e 30/11/2010 (Peça 1, p. 32, 39, 41-42 e 44-45) aumentando a previsão de aplicação da contrapartida por parte do município e a vigência até 30/12/2011. Assim, durante o seu mandato, não havia nenhuma evidência de impedimento técnico ou financeiro que pudesse impedir a conclusão da obra.
	27. Embora o Sr. José João Inácio não tenha concluído a obra no prazo e não tenha informado os motivos da paralisação, o que consiste numa conduta censurável, isso não veio a se constituir fato impeditivo para que a obra de construção do ginásio poliesportivo fosse concluída e alcançasse a funcionalidade pretendida, não havendo, assim, nexo causal direto entre sua conduta e a irregularidade apontada.
	28. Dessa forma, devem ser acatadas as alegações defesa do Sr. José João Inácio e suas contas serem julgadas regulares com ressalva.
	29. Em relação ao Sr. Sandoval José de Luna, mesmo não tendo sido apresentadas as alegações de defesa, considerando o princípio da verdade real que rege esta Corte, procurou-se buscar, em manifestações anteriores do responsável nos autos, se havia algum argumento que pudesse ser aproveitado a seu favor. No entanto, o responsável não apresentou nenhum argumento em sua defesa. É de se salientar ainda que, além do ofício citatório, foram-lhes encaminhadas duas diligências, considerando que é o atual prefeito, para que informasse se a parte executada das obras do Contrato de Repasse 196.496-12/2006 estaria com funcionalidade efetiva, se população estaria de alguma maneira se beneficiando e se houvera refazimento, no todo ou em parte, dos serviços que já tinham executados, as quais não foram atendidas. Os argumentos apresentados pelo Sr. José João Inácio, por sua vez, não lhe aproveitam. Dessa forma, remanescem as irregularidades apontadas, conforme análise na instrução anterior (Peça 17) .
	30. Não há nos autos elementos que possam atestar a boa-fé ou outros excludentes de culpabilidade nas condutas do responsável. Considerando que os recursos foram desbloqueados entre 16/4/2008 e 17/9/2008 (Peça 1, p. 115) , verifica-se que não ocorreu a prescrição punitiva do TCU, nos termos do Acórdão 1441/2016-TCU-Plenário. Dessa forma, deve o Sandoval José de Luna, prefeito do município de Cupira/PE na gestão de 2009-2012 e 2013-2016, ser considerado revel, nos termos do art. 12, § 3º, da Lei 8.443/1992, ser julgadas irregulares suas contas, condenando-o ao débito apurado e aplicando-lhe a multa prevista no art. 57 da Lei 8.443/1992.
	Conclusão
	31. Analisando-se as alegações de defesa do Sr. José João Inácio, prefeito do município de Cupira/PE na gestão 2005-2008, verificou-se que as obras de construção e equipamento do ginásio poliesportivo começaram em 9/1/2008 com um prazo de conclusão de 120 dias, mas quando do último Relatório de Acompanhamento (Peça 1, p. 71-75) , datado de 11/11/2008, apesar de terem sido executados 96,20% dos serviços, a obra estava paralisada. Não constava nos autos qualquer informação acerca dos motivos do atraso e da paralisação da obra, sendo que caberia ao gestor informá-los bem como as providências que teria adotado para conclusão das mesmas.
	32. Ponderou-se, entretanto, que não foi apontada nenhuma irregularidade quanto à execução física da obra e os pagamentos realizados, e que já tinham sido executados 96,20% dos serviços. O Sr. Sandoval José de Luna, prefeito na gestão de 2009-2012, celebrou quatro termos aditivos ao Contrato de Repasse 196.496-12/2006 em 6/1/2009, 21/5/2009, 30/5/2010 e 30/11/2010 (Peça 1, p. 32, 39, 41-42 e 44-45) aumentando a previsão de aplicação da contrapartida por parte do município e a vigência até 30/12/2011. Assim, durante o seu mandato, não havia nenhuma evidência de impedimento técnico ou financeiro que pudesse impedir a conclusão da obra.
	33. Embora o Sr. José João Inácio não tenha concluído a obra no prazo e não tenha informado os motivos da paralisação, o que consiste numa conduta censurável, isso não veio a se constituir num fato impeditivo para que a obra de construção do ginásio poliesportivo fosse concluída e alcançasse a funcionalidade pretendida, não havendo, assim, nexo causal direto entre sua conduta e a irregularidade apontada.
	34. Dessa forma, devem ser acatadas as alegações defesa do Sr. José João Inácio e suas contas serem julgadas regulares com ressalva.
	35. Em relação ao Sr. Sandoval José de Luna, mesmo não tendo sido apresentadas as alegações de defesa, considerando o princípio da verdade real que rege esta Corte, procurou-se buscar, em manifestações anteriores do responsável nos autos, se havia algum argumento que pudesse ser aproveitado a seu favor. No entanto, o responsável não apresentou nenhum argumento em sua defesa. É de se salientar ainda que, além do ofício citatório, foram-lhes encaminhadas duas diligências, considerando que é o atual prefeito, para que informasse se a parte executada das obras do Contrato de Repasse 196.496-12/2006 estaria com funcionalidade efetiva, se população estaria de alguma maneira se beneficiando e se houvera refazimento, no todo ou em parte, dos serviços que já tinham executados, as quais não foram atendidas. Os argumentos apresentados pelo Sr. José João Inácio, por sua vez, não lhe aproveitam. Dessa forma, remanescem as irregularidades apontadas, conforme análise na instrução anterior (Peça 17) .
	36. Não há nos autos elementos que possam atestar a boa-fé ou outros excludentes de culpabilidade nas condutas do responsável. Considerando que os recursos foram desbloqueados entre 16/4/2008 e 17/9/2008 (Peça 1, p. 115) , verifica-se que não ocorreu a prescrição punitiva do TCU, nos termos do Acórdão 1441/2016-TCU-Plenário. Dessa forma, deve o Sandoval José de Luna, prefeito do município de Cupira/PE na gestão de 2009-2012 e 2013-2016, ser considerado revel, nos termos do art. 12, § 3º, da Lei 8.443/1992, ser julgadas irregulares suas contas, condenando-o ao débito apurado e aplicando-lhe a multa prevista no art. 57 da Lei 8.443/1992
	Proposta de encaminhamento
	37. Diante do exposto, submetem-se os autos à consideração superior, propondo: 
	37.1. acatar as alegações de defesa apresentadas pelo Sr. José João Inácio, prefeito do município de Cupira/PE, na gestão 2005-2008;
	37.2. julgar regulares com ressalva, nos termos do arts. 1º, inciso I, e 16, inciso II, e 23, inciso II, da Lei 8.443/1992, c/c os arts. 1º, inciso I, 208 e 214, inciso II, do Regimento Interno, as contas do Sr. José João Inácio, CPF XXX.426.434-XX, prefeito do município de Cupira/PE na gestão 2005-2008, dando-lhe quitação;
	37.3. considerar revel, nos termos do art. 12, § 3º, da Lei 8.443/1992, o Sr. Sandoval José de Luna, prefeito do município de Cupira/PE, nas gestões de 2009-2012 e 2013-2016;
	37.4. julgar irregulares, nos termos do arts. 1º, inciso I, e 16, inciso III, alíneas ‘a’ e ‘c’, e 19, caput, 23, inciso III, da Lei 8.443/1992, c/c os arts. 1º, inciso I, 209, incisos I e III e § 5º, 210 e 214, inciso III, do Regimento Interno, as contas do Sr. Sandoval José de Luna, prefeito do município de Cupira/PE, nas gestões de 2009-2012 e 2013-2016, condenando-o ao pagamento das importâncias a seguir especificadas, atualizadas monetariamente e acrescidas dos juros de mora, calculada a partir das datas discriminadas até a efetiva quitação do débito, na forma prevista na legislação em vigor, abatendo-se, na oportunidade, o valor já ressarcido, fixando-lhe o prazo de quinze dias a contar da notificação, para que comprove, perante o Tribunal, o recolhimento da referida quantia aos cofres Tesouro Nacional, nos termos do art. 23, inciso III, alínea ‘a’, da citada lei, c/c o art. 214, inciso III, alínea ‘a’, do Regimento Interno:
	                           Débito
	Valor (R$) 
	Data

	26.562,07
	16/4/2008

	37.398,14
	9/5/2008

	24.373,60
	18/6/2008

	68.725,86
	4/8/2008

	11.960,36
	17/9/2008

	Valor atualizado do débito em 15/2/2017: R$ 287.710,70
	37.5. aplicar ao Sr. Sandoval José de Luna, prefeito do município de Cupira/PE nas gestões de 2009-2012 e 2013-2016, a multa prevista no art. 57, da Lei 8.443/1992, fixando-lhe o prazo de quinze dias, para que comprove, perante o Tribunal, o recolhimento da referida quantia aos cofres Tesouro Nacional, atualizada monetariamente a partir da data do acórdão até a do efetivo recolhimento, se for paga após o vencimento, na forma da legislação em vigor;
	37.6.  autorizar, desde logo, a cobrança judicial das dívidas nos termos do art. 28, inciso II, da Lei 8.443/1992, caso não atendida a notificação;
	37.7. autorizar também, desde logo, se requerido, com fundamento no art. 26, da Lei 8.443, de 1992, c/c o art. 217, do Regimento Interno, o parcelamento da dívida em até 36 parcelas, fixando-lhe o prazo de quinze dias, a contar do recebimento da notificação, para comprovar perante o Tribunal o recolhimento da primeira parcela, e de trinta dias, a contar da parcela anterior, para comprovar os recolhimentos das demais parcelas, devendo incidir sobre cada valor mensal, atualizado monetariamente, os juros de mora devidos, no caso do débito, na forma prevista na legislação em vigor;
	37.8. enviar cópia do Acórdão a ser prolatado, bem como do Relatório e do Voto que o fundamentarem, ao Ministério das Cidades, à Caixa Econômica Federal e, nos termos do art. 16, § 3º, da Lei 8.443/1992, à Procuradoria da República no Estado de Pernambuco.”
3.	De outra sorte, por intermédio do Exmo. Sr. Procurador Marinus Eduardo De Vries Marsico, o Ministério Público junto ao Tribunal (MPTCU) manifestou a sua divergência parcial em relação à referida proposta da unidade técnica, consignando, para tanto, o seu parecer à Peça 31 nos seguintes termos:
	“ (...) Feito esse relato, nada obstante a revelia do ex-prefeito responsável, Sr. Sandoval José de Luna, pedimos vênias para divergir da proposta da Secex/PE (peça 28) e, por discordarmos da conclusão pela imprestabilidade das obras de um ginásio poliesportivo executadas em 96,20%, sobre as quais foi apontada como pendência apenas o conserto de deteriorações posteriores que, aparentemente, estão relacionadas à conservação de objeto executado e incorporado ao patrimônio municipal – mas não uma obrigação de execução propriamente dita –, propomos que as contas de ambos os responsáveis, exprefeitos signatário da avença e sucessor, Srs. José João Inácio (gestão de 2005-2008, CPF XXX.426.434-XX) e Sandoval José de Luna (gestões de 2009-2012 e 2013-2016, CPF XXX.935.164-XX) , sejam julgadas regulares com ressalva, com fulcro no art. 16, II, da Lei 8.443/92, dandolhes quitação, ademais, entre outras providências usuais de ciência às partes, encaminhando-se cópia da deliberação que vier a ser proferida ao órgão de controle externo local, considerando um eventual interesse em exercer fiscalização sobre o objeto incorporado ao patrimônio municipal.
	Nesse sentido, a execução do objeto verificada nos presentes autos assemelha-se àquela que resultou no Acórdão 12410/2016-TCU-Segunda Câmara (TC Processo 012.164/2014-3) . Naqueles autos, porém, ainda houve determinação no sentido da finalização de pendência pontual e o correspondente monitoramento, posteriormente, resultando no Acórdão 5410/2017-TCU-Segunda Câmara, que declarou não restarem quaisquer pendências, tendo os gestores recebido julgamento de contas pela regularidade com ressalva e quitação, desfecho bastante diferente de uma imputação de débito integral alvitrada no parecer final da entidade fiscalizadora e na proposta da Secex/PE (peça 28) , conclusão da qual pedimos vênias para discordar.
	No presente caso, abstemo-nos até mesmo de propor uma determinação pela comprovação da finalização de pendências e monitoramento, haja vista o longo transcurso de tempo e inviabilidade de se aferir validamente, na atualidade, uma realidade de execução do objeto conforme executado à época pelo convenente e atestado pela entidade fiscalizadora. Ademais, os elementos contidos nos autos fragilizam até mesmo sobre as glosas do fiscalizador, fazendo crer que seriam deteriorações posteriores relacionadas à própria conservação do objeto, e não uma obrigação relacionada à sua execução propriamente dita.  
	Com efeito, o encaminhamento ora alvitrado prestigia os princípios da busca da verdade material, da razoabilidade e, como tem sido reiteradamente invocado pelos gestores em processos similares no âmbito do TCU, da vedação ao enriquecimento sem causa do Estado, haja vista a citação ter imputado ao gestor um débito integral, nada obstante um objeto quase inteiramente concluído e aparentemente funcional, consoante atestado pelo órgão fiscalizador, pendente apenas uma correção de deteriorações posteriores à execução.
	Não desconhecemos o caso concreto tratado no TC Processo 029.215/2015-3, que resultou no Acórdão 7246/2017-TCU-Segunda Câmara, envolvendo o mesmo município convenente e o ex-prefeito ora responsável, sobre o objeto do Contrato de Repasse 176.454-96/2005, firmado para construção de ginásio poliesportivo, mas em logradouro diverso naquela municipalidade. Apesar da proposta divergente do representante do MPTCU no sentido de se imputar ao gestor débito limitado aos valores glosados na derradeira vistoria da entidade fiscalizadora, prevaleceu uma condenação em débito pelo valor total repassado.
	Naquele caso, além de deteriorações posteriores por abandono, depredação e falta de manutenção, tinha-se uma parcela executada consideravelmente inferior, ainda pendente de finalização nos acabamentos, ligações elétricas e instalação de alguns equipamentos esportivos.
	No presente caso, tem-se um objeto concluído em 96,20%, restando pendente apenas uma suposta necessidade de correção de deteriorações supervenientes na obra executada. Além disso, por óbice de cláusulas contratuais do ajuste, não foi realizado o derradeiro repasse de valores federais pela entidade fiscalizadora, embora exigida uma conclusão em 100% do objeto, com atendimento daquelas condições impostas pela derradeira vistoria.
	Menos razoável ainda exigir uma conclusão nesses termos sem, contudo, realizar o repasse integral do valor contratado, queremos dizer, de um total de R$ 200.000,00 em valores federais terem sido efetivamente transferidos ao convenente pela União apenas R$ 169.020,03.
	Senão, vejamos que a derradeira medição realizada pela entidade fiscalizadora em 11/11/2008, enquanto atestou a conclusão de 96,20% do objeto pactuado, apontou como pendências simplesmente que uma das traves de basquete estava bastante danificada; que portas haviam sido quebradas e fechaduras também; que dentro dos banheiros a maioria das caixas de descarga estavam quebradas e que não havia mais torneiras e nem sifões; que um dos postes de iluminação estaria virado para fora da quadra; e que, por esses motivos, seria glosado 15% da medição até que todos os serviços estivessem executados.
	Posteriormente foi cogitada uma reprogramação do objeto com redução de metas, mas foi rejeitada pela entidade fiscalizadora, dada a impossibilidade de prorrogar ainda mais a vigência, o que, em nosso entendimento, retirou inteiramente as possibilidades do gestor do município convenente comprovar à época a regular aplicação dos valores recebidos no âmbito do Contrato de Repasse 196.496-12/2006, impondo-lhe uma condenação em débito integral da qual não poderia se livrar.
	Ora, uma glosa nessas condições e, nessa etapa processual, uma proposta de condenação impondo ao gestor um julgamento pela irregularidade das contas, débito integral e multa que despreza por inteiro um ateste da entidade fiscalizadora que evidenciou, no essencial, um objeto concluído e funcional, é encaminhamento com o qual não podemos concordar e que não se alinham com a busca da verdade material, impondo uma condenação desproporcional e sem justo motivo ao gestor.
	Desse modo, com vênias por divergir da proposta de condenação lançada pela Secex/PE (peça 28) e dadas as peculiaridades do presente caso que o distinguem daquele outro julgado por meio do Acórdão 7246/2017-TCU-Segunda Câmara (TC Processo 029.215/2015-3) , evidenciando-se aqui um objeto concluído e funcional cujas pendências consistem em deteriorações posteriores, tendo sido repassados pelo órgão concedente apenas R$ 169.020,03 de um total previsto de R$ 200.000,00, propomos que sejam julgadas regulares com ressalva nos termos do art. 16, II, da Lei 8.443/92 as contas de ambos os responsáveis, Sr. José João Inácio (CPF XXX.426.434-XX) e Sr. Sandoval José de Luna (CPF XXX.935.164-XX) , ex-prefeitos de Cupira/PE, com relação à tomada de contas especial do Contrato de Repasse 196.496-12/2006. Em acréscimo, além das usuais providências de ciência às partes, sugerimos encaminhar cópia da deliberação que vier a ser proferida ao Tribunal de Contas do Estado de Pernambuco, para as providências que entender cabíveis em relação ao objeto em questão, já incorporado ao patrimônio municipal.”	
4.	De todo modo, estando os autos já conclusos e pautados para o julgamento em 20/2/2018, o Sr. Sandoval José de Luna apresentou o expediente à Peça 34, por meio do seu advogado, com intempestivas alegações de defesa, aduzindo, em suma, que a responsabilidade pelo débito nestes autos seria do Sr. José João Inácio, além de ressaltar que teria recebido o referido ginásio com pequenos reparos a serem executados, embora já tivesse ocorrido o seu recebimento provisório e a utilização pela população, de tal modo que teria solicitado a conclusão da obra junto à empresa contratada pelo prefeito antecessor, só que esse acordo não teria sido honrado pela aludida empresa, tendo devolvido, então, o saldo remanescente do convênio, ante a impossibilidade de alocar os recursos próprios para o término do correspondente empreendimento.      
5.	Enfim, por intermédio do aludido expediente, o Sr. Sandoval solicitou o arquivamento destes autos, por suposta falta de pressupostos de constituição e desenvolvimento válido e regular do processo, em face da pretensa ausência de nexo causal e de culpa em relação à sua conduta, além da suposta inexistência do débito, ante a pretensa funcionalidade do objeto pactuado, apresentando, a título de suposta comprovação dessas alegações, os documentos atinentes às tratativas para o término da obra e as supostas fotografias sobre a funcionalidade do mencionado ginásio poliesportivo, sem prejuízo de, posteriormente, ter apresentado o demonstrativo de cálculo dos valores devolvidos ao ente repassador. 	
É o Relatório.

8.1. do Sr. José João Inácio: Amaro Alves de Souza Netto, OAB/PE 26.082; Carlos Henrique Vieira de Andrada, OAB/PE 12.135; Eduardo Carneiro da Cunha Galindo, OAB/PE 27.761; Eduardo Diletiere Costa Campos Torres, OAB/PE 26.760; Márcio José Alves de Souza, OAB/PE 5.786 e Marco Antonio Frazão Negromonte, OAB/PE 33.196; e
8.2. do Sr. Sandoval José de Luna: Eduardo Batista Barbosa, OAB/PE 26.758; Leonardo Azevedo Saraiva, OAB/PE 24.034 e Williams Rodrigues Ferreira, OAB/PE 38.498.

Procurador-Geral Paulo Soares Bugarin.

TOMADA DE CONTAS ESPECIAL. MUNICÍPIO DE CUPIRA. CONTRATO DE REPASSE. CONSTRUÇÃO DE GINÁSIO POLIESPORTIVO. EXECUÇÃO DE 96,20% DO OBJETO AJUSTADO. CITAÇÃO DO PREFEITO SIGNATÁRIO DA AVENÇA E DE SEU SUCESSOR. ALEGAÇÕES DE DEFESA. CONSIDERAÇÕES SOBRE FUNCIONALIDADE E APROVEITABILIDADE. INEXISTÊNCIA DE DÉBITO. CONTAS REGULARES COM RESSALVA DE AMBOS OS EX-ALCAIDES. CIÊNCIA À ORDEM DOS ADVOGADOS DO BRASIL SOBRE A INADEQUAÇÃO DA CONDUTA FUNCIONAL DE CAUSÍDICO QUE ATUOU NESTE PROCESSO. 1) Julgam-se regulares com ressalva as contas dos responsáveis por impropriedade de que não resulta dano ao erário. 2) Embora os termos funcionalidade e aproveitabilidade sejam plurissignificativos e de difícil estabilização semântica, pode-se tatear, em tema referente a obras, que a funcionalidade estaria mais próxima à ideia de servibilidade ou inservibilidade do conjunto da obra, ou seja, verifica-se a possibilidade de o empreendimento atender ou não ao fim a que se destinava e, em consequência, se pode ou não trazer algum benefício para população interessada. A aproveitabilidade parece ligar-se à ideia de parcela usufruível ou adequada para o uso, que pode ser eventualmente complementada para atingir o contexto maior da funcionalidade integral. 3) Em caso de conduta inadequada de causídico que atua em processos deste Tribunal, cumpre dar ciência do fato à Ordem dos Advogados do Brasil para a adoção das medidas de sua competência.

TOMADA DE CONTAS ESPECIAL (TCE)

Secretaria de Controle Externo no Estado de Pernambuco - Secex/PE.

Trata-se de tomada de contas especial instaurada pela Caixa Econômica Federal (Caixa) em desfavor, inicialmente, do Sr. Sandoval José de Luna, como ex-prefeito de Cupira – PE (gestões: 2009-2012 e 2013-2016) , diante do não cumprimento do objetivo pactuado no Contrato de Repasse nº  196.496-12/2006 celebrado entre a Caixa, como mandatária da União representada pelo Ministério do Esporte, e o aludido município sob o valor de R$ 223.829,34 para a construção e equipamento de ginásio poliesportivo.
2.	Como visto, para a execução do objeto ajustado foi previsto o aporte de R$ 223.829,34, com R$ 200.000,00 à conta do repassador e R$ 23.829,34 a título de contrapartida do referido município, tendo a vigência do ajuste sido estipulada para o período de 29/8/2006 a 30/12/2011 com o prazo para a prestação de contas final do ajuste fixado em 28/2/2012 (Peça nº 1, p. 140) , a despeito, contudo, de ter sido efetivamente transferida ao referido município a quantia de R$ 169.020,03, em 5  (cinco) parcelas, sob as seguintes condições:
	Data
	Valor – R$

	16/4/2008
	26.562,07

	9/5/2008
	37.398,14

	18/6/2008
	24.373,60

	4/8/2008
	68.725,86

	17/9/2008
	11.960,36

3.	O Relatório de Acompanhamento da Caixa, em 11/11/2008 (Peça nº 1, p. 71-75) , anotou, todavia, que: (i) haveria pendências sobre a reprogramação realizada em 11/11/2008; (ii) teria sido supostamente executado o patamar de 96,20 % do contrato de repasse, mas as obras estariam paralisadas; e (iii) a qualidade de execução das obras e o desempenho do agente executor até poderiam parecer razoáveis, mas faltaria a devida apresentação dos documentos comprobatórios sobre a conclusão da obra, tendo sido instaurada, por conseguinte, a presente TCE.
4. 	Por essa linha, o tomador de contas propôs a irregularidade das contas de Sandoval José de Luna (Peça nº 1, p. 130-133) com a consequente impugnação total dos dispêndios, diante da não conclusão do objeto pactuado e da ausência de prestação de contas final do ajuste.
5.	No âmbito do TCU, a partir das irregularidades detectadas nos autos, a Secex-PE promoveu a citação de Sandoval José de Luna e de José João Inácio (ex-prefeito de 2005 a 2008) para recolherem o débito e/ou apresentarem as suas alegações de defesa pela não comprovação da boa e regular aplicação dos recursos repassados pelo aludido contrato de repasse, diante, em síntese, das seguintes irregularidades: (i) pela omissão no dever de prestar as contas finais do ajuste, em descumprimento à Cláusula 12ª do referido contrato de repasse; e (ii) pela não comprovação da boa e regular aplicação dos recursos repassados em prol da conclusão do ginásio poliesportivo, ressaltando a necessidade de apresentar os documentos atinentes à prestação de contas, além da ausência de funcionalidade da parcela executada do objeto ajustado, descumprindo a Cláusula 3.2, alínea “a”, do referido contrato de repasse.
6.	Contudo, após a análise final do feito, a Secex-PE propôs a regularidade com ressalva para as contas de José João Inácio, sem prejuízo de considerar revel e de julgar irregulares as contas de Sandoval José de Luna para condená-lo ao pagamento do débito apurado nestes autos, nos termos do art. 16, III, “a” e “c”, da Lei nº 8.443, de 1992, aplicando-lhe a subsequente multa legal.
7.	De outra sorte, ao divergir da aludida proposta da Secex-PE, o MPTCU propôs a regularidade com ressalva também para as contas de Sandoval José de Luna, aduzindo, para tanto, que o dano ao erário restaria afastado nos autos, já que o objeto pactuado estaria concluído em 96,20%, a despeito das pendências pelas necessidades de correções para a conservação do objeto executado (traves de basquete danificadas, portas e fechaduras quebradas e banheiros com caixas de descarga quebradas e sem torneiras, além do poste de iluminação virado para fora da quadra) ; tendo o Parquet especial ponderado, ainda, que não seria razoável exigir a plena conclusão do ajuste, visto que não teria ocorrido o integral repasse dos valores federais.
8.	Peço licença para discordar do MPTCU e, assim, incorporar o parecer da Secex-PE a estas razões de decidir, sem prejuízo, contudo, de pugnar pela imputação do débito em desfavor dos dois responsáveis, pelos motivos que passo a expor.
I – Da responsabilidade do Sr. José João Inácio, como prefeito antecessor.
9.	Em linhas gerais, a defesa do Sr. José João Inácio aduziu que a prorrogação do referido ajuste teria ultrapassado a vigência do seu mandato, viabilizando o afastamento da sua responsabilidade pela conclusão e pela funcionalidade da obra, além do dever de prestação de contas, conforme a Súmula nº 230 do TCU, suscitando, para tanto, que essas falhas deveriam ser atribuídas tão somente ao seu sucessor (Sandoval José de Luna) . 
10.	A defesa do Sr. José João Inácio anotou, também, que não subsistiria o nexo causal entre a paralisação da obra no seu mandato e a não conclusão ou a não funcionalidade do ginásio poliesportivo, pois, ao seu sucessor, teria sobrado tempo para essa tarefa, salientando, nesse ponto, que os relatórios de prestação de contas parcial e a autorização de saque com os relatórios de acompanhamento pela Caixa teriam atestado a boa e regular execução física da obra até a sua subsequente paralisação, de modo que, no relatório de tomada de contas especial (Peça nº  1, p. 130-133) , a Caixa não teria atribuído a aludida responsabilidade ao referido defendente.
11.	Esses argumentos, todavia, não merecem ser acolhidos pelo TCU, visto que, embora durante a sua gestão a execução dos serviços pareça ter atingido o percentual de 96,20%, a funcionalidade da obra não teria ficado efetivamente atestada pelo repassador federal, nem, tampouco, o suposto benefício em prol da comunidade local, devendo-se ressaltar que a obra encontrava-se paralisada desde dezembro de 2008, de sorte a revelar que o aludido responsável não teria comprovado a conclusão do empreendimento, não tendo sequer apresentado as eventuais justificativas para a referida paralisação, e, assim, deve responder pelo correspondente dano ao erário, até porque ele geriu os recursos federais sem comprovar a efetiva consecução dos objetivos do referido contrato de repasse, contribuindo diretamente, então, para o inegável desperdício dos correspondentes valores federais.
12.	Não por acaso, o mencionado relatório de TCE registrou, por essa esteira (Peça 1, p. 130/133) , que: 
	“ (...)  não foi recomendada a aprovação total das contas, pois considerou-se que as metas físicas e o cronograma físico-financeiro não foram atingidos conforme contratado, de acordo com os parâmetros previstos, não permitindo o benefício imediato à população alvo”.
13.	A responsabilidade, portanto, do Sr. José João Inácio resulta da ausência de efetiva comprovação da conclusão do referido ginásio poliesportivo com a subsequente falta de funcionalidade da parcela executada do correspondente empreendimento, além da evidente ausência do nexo causal entre os valores federais repassados e os dispêndios supostamente incorridos no ajuste, sem prejuízo de, solidariamente, o TCU promover a responsabilidade do prefeito sucessor (Sandoval José de Luna) pela omissão na prestação de contas final do ajuste, entre outras graves irregularidades.
II – Da responsabilidade do Sr. Sandoval José de Luna, como prefeito sucessor.
14.	A despeito de ter sido devidamente notificado em 9/11/2016 (Peça nº 22) , o Sr. Sandoval José de Luna manteve-se silente nos autos, deixando transcorrer in albis o prazo para apresentar as suas alegações de defesa e/ou efetuar o recolhimento do débito, passando à condição de revel.
15.	Ocorre que, estando os autos já conclusos e pautados para o julgamento em 20/2/2018, o advogado do Sr. Sandoval José de Luna acostou o expediente à Peça nº 34, com as intempestivas alegações de defesa, restando evidenciada toda a estranha tentativa de procrastinar o andamento do presente feito.
16.	 De todo modo, sem ofensa aos princípios do contraditório e da ampla defesa, passo a avaliar a intempestiva defesa apresentada pelo referido responsável. 
17.	Em sua intempestiva defesa, o representante do Sr. Sandoval aduziu, em suma, que a responsabilidade pelo débito seria do Sr. José João Inácio e, por essa linha, ressaltou que teria recebido o referido ginásio com reparos a serem executados, embora já tivesse ocorrido o seu recebimento provisório e a utilização pela população, tendo solicitado a conclusão da obra junto à empresa contratada pelo prefeito antecessor, mas esse acordo não teria sido honrado pela aludida empresa, de sorte que teria devolvido, então, o saldo remanescente do ajuste ao órgão repassador, ante a impossibilidade de alocar os recursos municipais para o término do correspondente empreendimento, e, por esse ângulo, ele solicitou o arquivamento desta TCE, por suposta falta de pressupostos de constituição e desenvolvimento válido e regular do processo, em face da pretensa ausência de nexo causal e de culpa na sua conduta, além da suposta inexistência do débito, ante a pretensa funcionalidade do objeto pactuado, apresentando, a título de suposta comprovação dessas alegações, os documentos atinentes às tratativas para o término da obra e as supostas fotografias sobre a funcionalidade do mencionado ginásio poliesportivo. 
18.	Essas alegações de defesa, contudo, não se mostram adequadas e, assim, devem ser rejeitadas pelo TCU, já que o responsável apenas apresentou essas supostas ilações sem promover a efetiva comprovação, todavia, sobre a adequada e completa execução do objeto pactuado e sobre a então regular utilização do aludido equipamento público em benefício da comunidade local, não tendo o envio das aludidas fotografias (sem a identificação, aliás, da data e do local) o condão de, isoladamente, estabelecer o necessário nexo causal entre os recursos federais aportados pelo aludido contrato de repasse e os supostos dispêndios incorridos no ajuste.
19.	A fragilidade dessas fotografias restou ainda mais agravada, em face da evidente ausência de identificação do Contrato de Repasse nº 196.496-12/2006, devendo-se destacar, nesse ponto, que, conforme o expediente enviado pela Caixa à Procuradoria da República em Caruaru – PE, no dia 28/5/2012 (Peça nº 1, p. 81/83) , o referido município (com a população de apenas 23.977 habitantes no ano de 2017) teria recebido o aporte de mais recursos federais para a construção e/ou a ampliação de outros espaços esportivos, por intermédio de outros 3  (três) contratos de repasse, restando impedida, com isso, a efetiva comprovação do aludido nexo causal entre o aporte dos recursos federais e os supostos dispêndios no ajuste, a partir da evidente confusão entre os diversos aportes de recursos federais na mesma localidade e no mesmo período temporal.
20.	Para piorar toda a situação, esses outros 3  (três) contratos de repasse também apresentaram as mesmas irregularidades detectadas no presente Contrato de Repasse nº 196.496-12/2006 (com a vigência estipulada para o período de 29/8/2006 a 30/12/2011) , devendo-se salientar, nesse sentido, que:
	(i) o Contrato de Repasse nº 186.255-97/2005 consistia na ampliação de unidade esportiva sob o valor de R$ 140.000,00, tendo a sua vigência estipulada para o período de 29/12/2005 a 30/12/2011, e, a despeito de supostamente se encontrar com 79,58% de execução da obra, o empreendimento restou paralisado em função de pendências a serem sanadas pelo aludido município, não tendo sido apresentada a prestação de contas final do ajuste; 
	(ii) o Contrato de Repasse nº 188.887-75/2005 consistia na construção de quadra descoberta sob o valor de R$ 140.000,00, tendo a sua vigência estipulada para o período de 30/12/2005 a 30/12/2011, e, a despeito de supostamente se encontrar com 93,12% de execução da obra, o empreendimento restou paralisado em função de pendências a serem sanadas pelo aludido município, não tendo sido apresentada a prestação de contas final do ajuste; e
	(iii) o Contrato de Repasse nº 176.454-96/2005 consistia na construção e no equipamento de ginásio poliesportivo sob o valor de R$ 200.000,00, tendo a sua vigência estipulada para o período de 27/12/2005 a 30/12/2011, e, a despeito de supostamente se encontrar com 96,54% de execução da obra, o empreendimento restou paralisado em função de pendências a serem sanadas pelo aludido município, não tendo sido apresentada a prestação de contas final do ajuste;
21.	Em relação, aliás, ao referido Contrato de Repasse nº 176.454-96/2005, o TCU já promoveu a condenação do Sr. Sandoval José de Luna pelo dano ao erário sob o integral montante de recursos federais repassados ao aludido município, além de lhe aplicar a subjacente multa legal, nos termos do Acórdão 7.246/2017 proferido pela 2ª Câmara no âmbito do TC Processo 029.215/2015-3, diante das mencionadas irregularidades no referido ginásio poliesportivo. 
22.	De igual sorte, no presente caso concreto, o aludido responsável não conseguiu comprovar o efetivo emprego dos correspondentes recursos federais, a despeito de lhe ter sido assegurada essa possibilidade, no âmbito do órgão repassador e no bojo do presente processo, já que a Secex-PE realizou duas diligências junto ao referido município em nome do Sr. Sandoval, como então prefeito, cobrando a comprovação do efetivo funcionamento do ginásio, mas essas diligências não obtiveram êxito, apesar de ele ter solicitado e obtido as duas prorrogações de prazo, conforme os documentos acostados às Peças 10/11 e 14/16. 
23.	Caberia ao prefeito sucessor promover, também, a efetiva conclusão do aludido empreendimento, além da prestação final das contas do referido Contrato de Repasse nº 196.496-12/2006, e, na eventual impossibilidade de promover as aludidas medidas, ele deveria ter buscado a efetiva responsabilização do prefeito antecessor, de sorte que, não tendo promovido as aludidas providências, ele também contribuiu diretamente para o efetivo dano ao erário e, por isso, deve ser também responsabilizado nestes autos, em plena sintonia com a Súmula nº 230 do TCU. 
24. 	Bem se sabe que a jurisprudência do TCU é firme no sentido da responsabilidade pessoal do gestor pela comprovação da boa e regular aplicação dos recursos federais recebidos mediante convênio ou instrumentos congêneres, submetendo-se todo aquele que utiliza ou gerencia recursos públicos ao dever de demonstrar o correto emprego dos valores federais, nos termos dos arts. 70, parágrafo único, e 37, caput, da Constituição de 1988 e do art. 93 do Decreto-Lei nº 200, de 25 de fevereiro de 1967 (v.g. Acórdãos 27/2004, 371/1999 e 384/1998, da 2ª Câmara, Acórdão 92/1999-TCU-Primeira Câmara, e Decisão 667/1995-Plenário) .
25. 	Por esse prisma, a ausência de elementos necessários e suficientes para demonstrar a boa e regular aplicação dos recursos federais transferidos, diante, sobretudo, da ausência do aludido nexo causal e do desperdício dos recursos federais pela ausência de efetivo benefício em prol da comunidade local, dá ensejo à presunção legal de dano ao erário pela integralidade dos valores repassados, em face das evidências de desvio dos recursos federais, mostrando-se adequada a proposta da unidade técnica para a pronta condenação em débito e em multa. 
26.	Eis que não se vislumbra a prescrição da pretensão punitiva do TCU no presente caso concreto, haja vista que, nos termos do Acórdão 1441/2016-TCU-Plenário, não houve o transcurso de mais de dez anos entre a ordem para a citação no âmbito do TCU, em 26/10/2016 (Peça nº  19) , e a data fatal para a prestação de contas final do ajuste, em 28/2/2012 (Peça nº 1, p. 140) .
27.	Por meio do referido Acórdão 1.441/2016 prolatado pelo Plenário na Sessão Extraordinária de 8/6/2016, o TCU firmou o seu entendimento no sentido de que a prescrição da pretensão punitiva deve seguir a regra geral do prazo decenal, contado a partir do fato, em linha com o art. 205 do Código Civil brasileiro, interrompendo-se a contagem do aludido prazo com a ordem de citação, nos termos do art. 240, caput, da Lei nº 13.105 (Código Processual Civil) , de 2015. 
28.	A despeito, contudo, desse entendimento do Tribunal, reitero a minha ressalva já registrada em vários outros julgados do TCU no sentido de que, na ausência de lei específica, o TCU não deveria aplicar qualquer prazo prescricional sobre a referida pretensão punitiva ou, então, na pior das hipóteses, o Tribunal deveria aplicar a regra prescricional fixada pela Lei nº  9.873, de 1999, não só porque ela trata diretamente de prescrição no âmbito do direito administrativo sancionador, mas também porque, entre outras medidas, a aludida lei manda aplicar o prazo prescricional penal, quando a infração administrativa também configure crime, além de determinar expressamente que, no caso de ilícito continuado ou permanente, a contagem do prazo se inicie no dia da cessação do aludido ilícito. 
29.	Por conseguinte, ao tempo em que registro essa minha posição pessoal, submeto-me ao entendimento fixado pelo TCU no âmbito do aludido Acórdão 1441/2016-TCU-Plenário, de sorte que pugno pela individual aplicação da multa legal aos Srs. José João Inácio e Sandoval José de Luna, além de condená-los, solidariamente, ao pagamento do débito apurado nestes autos, com o abatimento pela restituição do saldo remanescente do ajuste sob o valor de R$ 54.100,34 em 12/12/2013, conforme o documento acostado à Peça 1 (p. 119/120) , devendo o TCU atentar, ainda, para a inadequada conduta funcional do Sr. Leonardo Azevedo Saraiva.
III – Da inadequada conduta funcional do Sr. Leonardo Azevedo Saraiva.
30.	O TCU deve repudiar, enfim, a inadequada atuação do Sr. Leonardo Azevedo Saraiva, como advogado nestes autos, já que ele entrou em contato telefônico com a minha assessoria, em 19/2/2018, alegando que a procuração em seu nome, neste processo, corresponderia à procuração outorgada para outro processo e, assim, salientou que a Secex-PE teria se equivocado, ao colocá-la nestes autos.
31.	Não fosse o bastante, ao suscitar que não teria sido devidamente notificado sobre o andamento do processo, o Sr. Leonardo tentou se valer de toda essa inadequada manobra para procrastinar o julgamento do presente feito, já que, somente em 20/2/2018 (data marcada originalmente para o julgamento deste processo: 1 ano e 3 meses após a citação) , ele apresentou as alegações de defesa em nome do Sr. Sandoval e aí acostou uma nova procuração às Peça 34/35, tentando forçar, com isso, o indevido retorno do feito para a etapa inicial de instrução pela unidade técnica.
32.	Ocorre, todavia, que a devida pesquisa nos autos revelou que a referida alegação é flagrantemente descabida, pois já havia duas procurações em seu nome relacionadas com o presente processo (a primeira de 26/4/2016 e a segunda de 23/6/2016) , tendo o aludido advogado peticionado, inclusive, pela prorrogação de prazo para a apresentação das informações solicitadas pela unidade técnica sobre o efetivo cumprimento do objeto pactuado, com a expressa indicação, aliás, do número do presente feito, mostrando-se inverídico o suposto equívoco indevidamente atribuído pelo referido causídico à Secex-PE, além da descabida tentativa de forçar o indevido retorno do feito à etapa de instrução.
33.	O aludido procedimento procrastinatório deve, então, ser prontamente rechaçado pelo TCU, até porque se mostra contrário ao princípio da lealdade processual, e, assim, o TCU deve determinar o envio de cópia da presente deliberação ao Conselho Federal e ao Conselho Seccional da Ordem dos Advogados do Brasil, em Pernambuco, para a adoção das reprimendas funcionais cabíveis, sem prejuízo de alertar o Sr. Leonardo Azevedo Saraiva no sentido de que o emprego de artifícios protelatórios nos autos, como advogado em processos do TCU, pode ensejar a aplicação da devida multa pecuniária, nos termos do art. 58, caput, da Lei nº 8.443, de 1992, do art. 1.026, § 2º, da Lei nº 13.105 (Código Processual Civil) , de 2015, e do art. 298 do RITCU, em sintonia com a jurisprudência do TCU fixada a partir do paradigmático Acórdão 593/2017-TCU-Plenário.  
IV – Das considerações finais.
34.	De toda sorte, Senhor Presidente, diante da manifestação do ilustre Ministro-Revisor Marcos Bemquerer sobre a possível subsistência do aludido nexo causal a partir da mera soma das notas fiscais apresentadas à Caixa, passando supostamente, ao final de todo o cálculo, a confirmar o montante de R$ 169.020,03, devo destacar que:
	(i) todo esse cálculo sobre as notas fiscais (NF) “não fecharia”, pois, em total descompasso com as aludidas notas fiscais, o próprio Sr. Sandoval (prefeito: de 2009 a 2012 e de 2013 a 2016) teria promovido a devolução do saldo do ajuste sob o valor total de R$ 54.100,34 em 12/12/2013 (Peça 1, p. 119/120) , com R$ 39.098,72 correspondentes ao saldo remanescente original do ajuste em 27/12/2008, não se mostrando sequer razoável que, após o recebimento dos valores federais pelo montante de R$ 169.020,03 com a suposta emissão das subsequentes NF, ocorresse a subsequente devolução – pelo próprio Sr. Sandoval – do aludido saldo de R$ 39.098,72, já que o somatório dos aludidos valores não corresponderia ao valor federal total disponibilizado em prol do ajuste;
	(ii) a defesa do Sr. Sandoval teria esclarecido a mencionada devolução e, para tanto, anotou que o referido prefeito (Sr. Sandoval) teria solicitado a conclusão da obra junto à empresa contratada pelo prefeito antecessor, mas esse acordo não teria sido honrado, e, assim, o então prefeito (Sr. Sandoval) teria devolvido o aludido saldo remanescente do ajuste ao órgão repassador, ante a impossibilidade de alocar os recursos municipais para o término do correspondente empreendimento, ficando ainda mais reforçada, pois, a evidente ausência do referido nexo causal;
	(iii) essa ausência do referido nexo causal já estava devidamente evidenciada nos autos, já que, à semelhança do ocorrido nos outros 3 (três) contratos de repasse, o presente contrato de repasse também padeceu da falta de comprovação sobre a efetiva aplicação dos recursos federais em prol da comunidade local, diante, especialmente, da omissão no dever de prestar as contas finais do Contrato de Repasse nº  196.496-12/2006;
	(iv) nem mesmo as aludidas notas fiscais (NF) se mostram confiáveis, já que os correspondente valores foram clara e matematicamente “maquiados” a partir da exata correlação aritmética entre o repasse federal, o valor total da NF, o dispêndio com a mão de obra e o dispêndio com os materiais, restando, por aí, comprovada a evidente fraude nas aludidos documentos, diante de toda a estranhíssima coincidência detectada na sempre exata correlação entre o valor total e o repasse federal (1,03: sempre 3%) , na sempre exata correlação entre o dispêndio com a mão de obra e o valor total da NF (0,6000: sempre 60%) e na sempre exata correlação entre o dispêndio com os materiais e o valor total da NF (0,4000: sempre 40%) , como se o cronograma de execução da obra pudesse ser conduzido de forma matematicamente exata e perfeita, podendo ser claramente constatada toda essa evidente fraude documental, nas aludidas NF, a partir do seguinte quadro comparativo:
	Repasse Fed.
 (RF) 
	NF
	data
	Tot/RF
	Total da NF (Tot) 
	mão de obra (MO) 
	materiais (Mat) 
	MO/Tot
	Mat/Tot

	26.562,07
	.0528  
	16.4.2008
	1,03
	27.360,07
	16.416,04
	10.944,03
	0,60000
	0,40000

	37.398,14
	.0530
	8.5.2008
	1,03
	38.522,14
	23.113,28
	15.408,86
	0,60000
	0,40000

	24.373,60
	.0535
	3.6.2008
	1,03
	25.101,60
	15.060,96
	10.040,64
	0,60000
	0,40000

	68.725,86
	.0553
	31.7.2008
	1,03
	70.787,86
	42.472,72
	28.315,14
	0,60000
	0,40000

	11.960,36
	.0568
	11.9.2008
	1,03
	12.318,36
	7.391,02
	4.927,34
	0,60000
	0,40000

	169.020,03
			sempre
3%
	174.090,03
			sempre
60%
	sempre
40%

	(v) a suscitada reprogramação do ajuste teria sido solicitada sobre o valor vigente total de R$ 193.763,87 (Peça 1, p. 76) , em novembro de 2008, mas o valor real total das NF era de R$ 174.090,03, perfazendo a injustificada diferença de 11,3 %, ao passo que a execução física da obra teria sido medida sob o patamar de 96,20 %, com R$ 215.329,08, como valor da execução acumulada, em face de R$ 223.829,34, como valor previsto, no bojo do relatório de acompanhamento do empreendimento para a 6ª medição em 11/11/2008 (Peça 1, p. 71-75) , restando evidentemente afastado, assim, o aludido nexo causal, diante do total descompasso entre todos esses números;
	(vi) a aludida obra teria sido supostamente executada entre abril e setembro de 2008 (dentro do reduzido período de 5 meses) , mas, estranhamente, a prestação de contas final do ajuste teria sido fixada para ocorrer em 28/2/2012 (depois de transcorridos 4 anos) , não tendo nem mesmo ocorrido, contudo, essa prestação de contas;
	(vii) a sempre metódica diferença percentual entre o repasse federal total (R$ 169.020,03) e o valor total das NF (R$ 174.090,03) teria invariavelmente correspondido ao patamar de 3%, a despeito de a contrapartida municipal ter passado do nível original de 3 % para o patamar posteriormente ajustado de 10,6% (R$ 23.829,34 em relação a R$ 223.829,34) , não restando configurada, então, a efetiva aplicação da contrapartida pactuada; e
	(viii) a Secex-PE realizou duas diligências junto ao Sr. Sandoval, como então prefeito, cobrando a comprovação da efetiva funcionalidade do ginásio, mas essas diligências não obtiveram êxito, apesar de ele ter solicitado e obtido as duas prorrogações de prazo pleiteadas (Peças 10/11 e 14/16) .
35.	Bem se vê, então, que, a partir dos elementos de convicção obtidos pelo TCU, sem nenhuma inovação no cenário fático-jurídico já submetido ao contraditório dos responsáveis, a evidente fraude documental nas aludidas NF está robustamente comprovada nestes autos, em face, inclusive, da análise do referido quadro comparativo com toda essa estranhíssima “coincidência” aritmética, devendo-se anotar, nesse ponto, que, em plena sintonia com a jurisprudência do STF (v. g.: RE 68.006-MG) , todos os indícios vários e concordantes merecem ser tratados como prova.
36.	De igual sorte, não se mostra razoável nem mesmo a manifestação do ilustre Ministro-Revisor Marcos Bemquerer sobre a suposta funcionalidade do empreendimento, até porque a suposta funcionalidade da referida obra (parcialmente executada) não poderia ser meramente presumida pelo TCU a partir da superficial avaliação semântica do dicionário em face da isolada apresentação de fotografias (sem a necessária indicação da data e do local nas fotos) , já que cabe ao responsável comprovar essa funcionalidade, ainda mais quando se constata que, nos autos, há a evidente prova sobre a ausência dessa funcionalidade em prol da comunidade local no bojo do Relatório de TCE (Peça 1, p. 130/133) , tendo ficado expressamente registrado, nesse sentido, que:
 “ (...)  não foi recomendada a aprovação total das contas, pois considerou-se que as metas físicas e o cronograma físico-financeiro não foram atingidos conforme contratado, de acordo com os parâmetros previstos, não permitindo o benefício imediato à população alvo”. (grifou-se) 
37.	Pela mesma esteira, enfim, também não se mostra razoável o pronunciamento do nobre Ministro Aroldo Cedraz sobre a suposta necessidade de retorno do feito para a realização de diligências e inspeções, não só porque toda a documentação relevante já se encontra nos autos, mas também porque, como o próprio Ministro do TCU reconhece, o Parecer PA GIDURCA n.º 803, de 12.11.2013, também registrou expressamente a imprestabilidade da obra parcialmente executada.  
38.	Por tudo isso, entendo que o TCU deve julgar irregulares as contas do Sr. José João Inácio e do Sr. Sandoval José de Luna para condená-los, solidariamente, ao pagamento do débito apurado nestes autos, além de lhes aplicar individualmente a subjacente multa legal, sem prejuízo de determinar: (i)  o envio de cópia da presente deliberação à Ordem dos Advogados do Brasil, para as providências cabíveis em relação à inadequada conduta funcional do advogado; (ii) o envio de cópia dos autos ao Ministério Público Federal e ao Ministério Público Estadual, diante das robustas evidências de falsidade documental, entre outros ilícitos penais; (iii)  a autuação de processo apartado de representação para apurar a regularidade, ou não, e a economicidade, ou não, dos atos praticados no âmbito do Contrato de Repasse nº 186.255-97/2005 e do Contrato de Repasse nº 188.887-75/2005, devendo-se apurar, ainda, a eventual prática de fraude às licitações promovidas no bojo desses contratos de repasse, além do Contrato de Repasse nº 176.454-96/2005 e do Contrato de Repasse nº  196.496-12/2006.    
39.	Em face de todo o exposto, ressaltando, mais uma vez, a necessidade de enviar a cópia do presente processo ao MPF ante as evidências de fraude sobre as aludidas notas fiscais, pugno pela prolação do Acórdão do TCU nos seguintes termos:
	“ (...) 9.1. julgar irregulares as contas do Sr. Sandoval José de Luna, nos termos dos arts. 1º, I, 16, III, alíneas “a” e “c”, 19, caput e 23, inciso III, da Lei nº 8.443, de 1992, e do Sr. José João Inácio, nos termos dos arts. 1º, I, 16, III, alínea “c”, 19, caput e 23, inciso III, da Lei nº  8.443, de 1992, para condená-los ao pagamento do débito apurado nos autos, atualizado monetariamente e acrescido dos juros de mora, calculados desde as datas indicadas até o efetivo pagamento, fixando-lhes o prazo de 15 (quinze) dias, contados da notificação, para que comprovem perante o Tribunal, nos termos do art. 214, III, “a”, do RITCU, o recolhimento da referida dívida ao Tesouro Nacional, abatendo-se as quantias já eventualmente restituídas, sob as seguintes condições:
	Data
	Valor (em R$) 

	16/4/2008
	26.562,07

	9/5/2008
	37.398,14

	18/6/2008
	24.373,60

	4/8/2008
	68.725,86

	17/9/2008
	11.960,36

	9.2. aplicar em desfavor do Sr. Sandoval José de Luna e do Sr. José João Inácio a multa prevista no art. 57 da Lei nº   8.443, de 1992, individualmente, sob o valor de R$ 100.000,00 (cem mil reais) , fixando-lhes o prazo de 15 (quinze) dias, contados da notificação, para comprovarem perante o Tribunal, nos termos do art. 214, III, “a”, do RITCU, o recolhimento da dívida ao Tesouro Nacional, atualizada monetariamente na forma da legislação em vigor;
		9.3. autorizar, caso requerido, nos termos do art. 26 da Lei nº 8.443, de 1992, o parcelamento das dívidas fixadas por este Acórdão em até 36 (trinta e seis) parcelas mensais e sucessivas, sobre as quais incidirão a atualização monetária e os correspondentes acréscimos legais, esclarecendo aos responsáveis que a falta de pagamento de qualquer parcela importará no vencimento antecipado do saldo devedor (art. 217, § 2º, do RITCU) , sem prejuízo das demais medidas legais;
		9.4. autorizar, desde logo, nos termos do art. 28, inciso II, da Lei nº 8.443, de 1992, a cobrança judicial das dívidas fixadas por este Acórdão, caso não atendidas as notificações; 
		9.5. alertar o Sr. Leonardo Azevedo Saraiva no sentido de que o emprego de artifícios protelatórios, como advogado, nos autos de processos do TCU, pode ensejar a aplicação da devida multa pecuniária, nos termos do art. 58, caput, da Lei nº 8.443, de 1992, dos arts. 15 e 1.026, § 2º, da Lei nº  13.105 (Código Processual Civil) , de 2015, e do art. 298 do RITCU, em sintonia com a jurisprudência do TCU (v. g.: Acórdão 593/2017-TCU-Plenário) ;   
	9.6. determinar que a unidade técnica adote as seguintes medidas:
	9.6.1. autue processo apartado de representação para apurar a regularidade, ou não, e a economicidade, ou não, dos atos praticados no âmbito do Contrato de Repasse nº 186.255-97/2005 e do Contrato de Repasse nº 188.887-75/2005, com a apuração, ainda, da eventual prática de fraude às licitações promovidas no bojo desses contratos de repasse, além do Contrato de Repasse nº 176.454-96/2005 e do Contrato de Repasse nº  196.496-12/2006, devendo, no bojo do aludido processo de representação, a unidade técnica submeter, para tanto, as correspondentes propostas de diligência e de audiência ao correspondente Ministro-Relator, no prazo de 30 (trinta) dias contados da ciência desta deliberação;
	9.6.2. envie a cópia deste Acórdão, acompanhado do Relatório e da Proposta de Deliberação que o fundamenta, além da integral cópia destes autos, à Procuradoria da República no Estado de Pernambuco, nos termos do art. 16, § 3º, da Lei nº   8.443, de 1992, e do art. 209, § 7º, do RITCU, para o ajuizamento das ações penais e civis cabíveis, diante, especialmente, das robustas evidências de fraude documental;
	9.6.3. envie a cópia deste Acórdão, acompanhado do Relatório e da Proposta de Deliberação que o fundamenta, ao Conselho Federal e ao Conselho Seccional da Ordem dos Advogados do Brasil em Pernambuco, para a adoção das eventuais reprimendas cabíveis em relação à inadequada conduta funcional de Leonardo Azevedo Saraiva como advogado nestes autos;
	9.6.4. envie a cópia deste Acórdão, acompanhado do Relatório e da Proposta de Deliberação que o fundamenta, ao Ministério Público do Estado de Pernambuco, à Câmara Municipal de Cupira – PE e ao Tribunal de Contas do Estado de Pernambuco, para ciência e eventuais providências em relação às possíveis irregularidades perpetradas na aplicação dos recursos municipais; e
	9.6.5. envie a cópia deste Acórdão, acompanhado do Relatório e da Proposta de Deliberação que o fundamenta, aos Srs. José João Inácio e Sandoval José de Luna, para ciência.”
TCU, Sala das Sessões, em 20 de novembro 2018.
Ministro-Substituto ANDRÉ LUÍS DE CARVALHO
Relator

Inicialmente, destaco que Sua Excelência abordou o tema ora em análise com clareza e objetividade e esclareço que pedi vista deste processo para melhor me inteirar da matéria nele tratada.
II
2. 	Trata-se da Tomada de Contas Especial instaurada em função do não cumprimento do objeto do Contrato de Repasse 196.496-12/2006, firmado entre o Ministério das Cidades, representado pela Caixa Econômica Federal – CAIXA, e o Município de Cupira/PE, cujo objeto envolvia a construção e o equipamento de ginásio poliesportivo naquela localidade. 
3.	Havia previsão de alocação de verba federal no montante R$ 200.000,00, sendo R$ 23.829,34 a contrapartida da municipalidade. Contudo, a CAIXA somente liberou a quantia de R$ 169.020,03.
4.	A execução do empreendimento foi iniciada em 9/1/2008, com prazo de conclusão de 120 dias. Entre 20/8 e 11/11/2008, a obra ficou paralisada.
5.	Em função das pendências a seguir relacionadas, a CAIXA concluiu pela existência de débito no montante total repassado (R$ 169.020,03) , aduzindo que a parte edificada, por ela quantificada em 96,20% do objeto ajustado, não apresentava funcionalidade: i) uma trave de basquete danificada; ii) portas, fechaduras e a maior parte das caixas de descarga quebradas; iii) ausência de torneiras e sifões; e iv) poste de iluminação virado para fora da quadra.
6.	Após ter notificado os Srs. José João Inácio, Prefeito na gestão 2005/2008, e Sandoval José de Luna, Prefeito nos interregnos de 2009/2012 e 2013/2016, para regularizar as falhas acima descritas e não ter obtido sucesso em tal empreitada, a CAIXA instaurou a presente Tomada de Contas Especial, responsabilizando, tão-somente, este último gestor pelo débito quantificado em R$ 169.020,03.
7.	No âmbito deste Tribunal, a Secex/PE, após a realização de diligência junto ao Município de Cupira/PE com vistas à obtenção de documentos que permitissem a instrução do feito, entendeu cabível a inclusão, no polo passivo deste processo, do Sr. José João Inácio, tendo realizado, desse modo, a citação solidária de ambos os responsáveis.
8.	Em sua derradeira instrução, a unidade técnica analisou as alegações de defesa encaminhadas pelo Sr. José João Inácio e consignou a revelia do Sr. Sandoval José de Luna, pugnando, ao final, que: i) as contas do Sr. José João Inácio sejam julgadas regulares com ressalva; ii) as contas do Sr. Sandoval José de Luna sejam julgadas irregulares, imputando-se-lhe o débito de R$ 169.020,03, com a aplicação da penalidade pecuniária insculpida no art. 57 da Lei 8.443/1992, além de outras medidas de praxe relacionadas ao parcelamento, à cobrança judicial da dívida e à ciência ao Parquet federal. 
9.	De seu turno, o MP/TCU pugnou julgar regulares com ressalva as contas de ambos os responsáveis, aduzindo, sinteticamente, que não há como reconhecer a impossibilidade da utilidade de um empreendimento que contou com a elevada execução de 96,20%. 
10.	O ilustre Relator deste feito entende que ambos os responsáveis devem ter suas contas julgadas irregulares, imputando-se-lhes, de forma solidária, o débito correspondente à totalidade da verba repassada (R$ 169.020,03) .
III
11.	Passo a tratar, inicialmente, do nexo de causalidade entre a verba despendida com a execução dos 96,20% do objeto ajustado e o recurso do ajuste em foco. É importante destacar que tal recurso ficou sob a gestão exclusiva do Sr. José João Inácio, Prefeito no período de 2005/2008.
12.	Colhe-se dos autos que o Sr. José João Inácio apresentou à CAIXA cinco Notas Fiscais – NF, nos montantes respectivamente, de R$ 27.360,07, R$ 38.522,14, R$ 25.101,60, R$ 70.787,86 e R$ 12.318,36, como comprovação da execução parcial do empreendimento (peça 1, pp. 90, 96, 103, 110 e 114) . Tais documentos, atinentes às cinco medições realizadas, foram encaminhados como condição para que a CAIXA efetuasse a liberação da parcela subsequente. Como se percebe, em todas as Notas Fiscais há a expressa indicação de que se referiam ao Contrato de Repasse 196.496-12/2006.
13.	Decerto, o exame da movimentação da conta bancária atinente aos recursos do ajuste em foco possibilitaria o cotejo dos desembolsos havidos com o pagamento das cinco NF acima indicadas. Todavia, não há nos autos indicação, ainda que sob a forma de evidência, de que o Sr. José João Inácio tenha utilizado verba de outro ajuste para pagar as indigitadas Notas Fiscais. 
14.	Desse modo, não é dessarazoada a conclusão pela efetiva existência de nexo causal entre tais desembolsos e a verba oriunda do ajuste em foco, mormente quando se tem conta o fato de a CAIXA ter considerado as Notas Fiscais como adequadas à liberação do recurso atinente às parcelas subsequentes. 
15.	Os valores indicados no item 12 supra montam a quantia de R$ 174.090,03, porquanto incluem a contrapartida municipal que, nestes cinco desembolsos, foi de R$ 5.070,00. É dizer, a verba federal efetivamente repassada à municipalidade foi de R$ 169.020,03 (R$ 174.090,03 - R$ 5.070,00) .
16.	Nesse sentido, fixada a premissa acerca da existência de nexo causal entre o gasto havido e a verba ajustada mediante o Contrato de Repasse 196.496-12/2006, resta analisar se o que foi edificado apresenta funcionalidade ou aproveitabilidade à população.
17.	 De início, cumpre destacar a diferença entre funcionalidade e aproveitabilidade. Como destaquei no Voto condutor do Acórdão 1142/8211-TCU-Plenário, prolatado nos autos do TC-Processo 034.335/2016-1, que cuidou de Tomada de Contas Especial deflagrada pela CAIXA em face do não aproveitamento de ruas pavimentadas com recursos do Contrato de Repasse 336.541-44/2010, apesar de tais termos serem plurissignificativos e de difícil estabilização semântica, pode-se tatear, em tema referente a obras, que a funcionalidade estaria mais próxima à ideia de servibilidade ou inservibilidade do conjunto da obra. Ou seja, verifica-se a possibilidade de o empreendimento atender ou não ao fim a que se destinava e, em consequência, se pode ou não trazer algum benefício para população interessada. A aproveitabilidade parece ligar-se à ideia de parcela usufruível ou adequada para o uso, que pode ser eventualmente complementada para atingir o contexto maior da funcionalidade integral.
18.	No presente processo, está assente a execução de 96,20% do objeto ajustado, restando, dessa maneira, a complementação de 3,8% para que, em tese, o ginásio poliesportivo pudesse atender de forma completa a finalidade ajustada.
19.	No tocante à aproveitabilidade, creio que o baixíssimo percentual restante da obra não impede a sua imediata fruição, dado que a população já pode se beneficiar do empreendimento, o que demonstra a sua funcionalidade, ainda que não completa. 
20.	Quanto à funcionalidade, o que já executado pode perfeitamente ser complementado para que ela seja total. É dizer, a eventual imputação de débito nestes autos acarretaria enriquecimento sem causa à União no montante já despendido em obra que apresenta certa funcionalidade e é completamente aproveitável.
21.	Deve se ter em conta, ademais, que as irregularidades apontadas pela CAIXA no empreendimento em foco, a saber: i) dano em uma das traves de futebol, em fechaduras e nas caixas de descarga quebradas, iii) ausência de torneiras e sifões, e iii) poste de iluminação virado para fora da quadra, não possuem o condão afetar a funcionalidade do ginásio poliesportivo a ponto de torná-lo completamente inservível.
22.	Trata-se de pequenos reparos que, sem dúvida, vêm a complementar o objeto de modo a que atinja a funcionalidade total. Mas mesmo que deles se ressentindo, a população ainda pode usufruir do ginásio. Este fato é evidenciado pelas fotos colacionadas pelo patrono do Sr. Sandoval José de Luna, as quais indicam o uso do empreendimento pela população local (peça 34, pp. 26/27 e 29/30) .
23.	De fato, como aduzido pelo Relator deste feito, fotografias possuem baixo valor probatório no que tange à demonstração do imprescindível nexo de causalidade que há de existir entre o gasto efetuado e a verba ajustada. Contudo, haja vista que a questão sobre o liame causal já foi superada, como dito acima, as fotografias têm a utilidade de demonstrar que o ginásio vem apresentando benefício aos habitantes da municipalidade. 
24.	Importante esclarecer, ainda, que a informação aduzida pelo Relator deste feito, de que há outros três Contratos de Repasse em que o Sr. Sandoval José de Luna figuraria como responsável, cujos objetos seriam semelhantes ao que ora se analisa, o que possibilitaria, em tese, a confusão entre a origem dos recursos federais, afastando, assim, o nexo causal entre as despesas e o recurso oriundo do Contrato de Repasse 196.496-12/2006, é minorada diante da expressa indicação de tal ajuste nas Notas Fiscais apresentadas pelo Sr. José João Inácio à CAIXA.
25.	De forma conclusiva, creio que inexiste débito no caso em foco, restando, assim, as falhas imputadas a ambos os ex-Prefeitos – Srs. José João Inácio e Sandoval José de Luna – consubstanciadas, respectivamente, na falta de conclusão do empreendimento devido à paralisação das obras, e na ausência de prestação de contas final, bem como na não adoção de providências com vistas à conclusão do empreendimento.
26.	No que tange ao Sr. José João Inácio resta, de fato, ausente a justificativa para a paralisação da obra, interrupção que foi cessada a apenas 30 dias do final de seu mandato, o que em tese, o impediu de concluir o empreendimento.
27.	No entanto, tal irregularidade deve ensejar ressalva em suas contas, sendo de excessivo rigor imputar-lhe a pecha de irregularidade, com a consequente aplicação de multa pecuniária. 
28.	Também no caso do Sr. Sandoval José de Luna deve ser sopesado o fato de que, em princípio, a prestação de contas do ajuste caberia ao Prefeito antecessor, que não a apresentou por não ter concluído o empreendimento, como dito acima, em função de sua paralisação pelo período de três meses.
29.	Como descrito em suas alegações de defesa, o responsável, ao ter ciência de que não haveria condições de concluir o objeto avençado, efetuou a devolução de parte da verba federal que havia sido repassada no bojo do ajuste ora em exame, o que evidencia a adoção de providências por parte do ex-alcaide no sentido de resguardar o recurso. 
30.	À guisa de conclusão, propugno, em alinhamento ao Parquet especializado, que as contas dos Srs. José João Inácio e Sandoval José de Luna sejam julgadas regulares com ressalva, expedindo-se-lhes a devida quitação.
31.	Noutro giro, concordo com a proposta apresentada pelo Relator deste feito quanto ao encaminhamento de comunicação ao Conselho Seccional da Ordem dos Advogados do Brasil acerca da inadequada conduta funcional do Sr. Leonardo Azevedo Saraiva, patrono do Sr. Sandoval José de Luna. 
	Ante o exposto, com as vênias de estilo, voto por que o Tribunal adote o Acórdão que ora submeto à elevada apreciação deste Colegiado. 
	T.C.U., Sala das Sessões, em 21 de maio de 2019.
MARCOS BEMQUERER COSTA
Revisor
De início, faz-se mister cumprimentar o Relator deste processo, eminente Ministro-Substituto André Luís de Carvalho, bem como o primeiro Revisor, eminente Ministro-Substituto Marcos Bemquerer Costa, pelo exame aprofundado que trouxeram nessa tomada de contas especial. As considerações trazidas por Suas Excelências são igualmente objetivas, fundamentadas e respeitáveis. 
2.	A despeito disso, peço vênias para tecer algumas considerações que embasam proposta diversa.
3.	Em primeiro lugar, cumpre esclarecer que, em ajustes como o apreciado nestes autos, o repasse de recursos somente ocorre após a apresentação do relatório de medição da obra à Caixa Econômica Federal e a aprovação por aquele banco. Por essa razão, entendo plenamente justificável a diferença percentual de 3% entre os repasses e os valores das notas fiscais, emitidas no valor de cada uma das cinco medições, pois a contrapartida incialmente prevista para o município de Cupira-PE era de igual percentual, conforme a redação original da Cláusula 4 do Contrato de Repasse 0196496-12/2006 (peça 1, p. 26) . Note-se que somente após a assinatura do termo aditivo em 6/1/2009 – data posterior às medições e aos repasses realizados – houve o incremento do valor da contrapartida para 10% do valor total. A contrapartida original tinha o valor de R$ 6.000,00, enquanto a ajustada alcançou R$ 23.829,34. 
4.	O citado termo aditivo, que promoveu reprogramação contratual, foi proposto em novembro de 2008, por ocasião da sexta medição, alterando o plano de trabalho da seguinte forma (peça 1, p. 76) :
	Serviços
	Em vigor (R$) 
	Proposto (R$) 

	Serviços Preliminares
	1.595,04
	1.544,25

	Terraplenagem
	7.485,93
	7.485,93

	Piso da Quadra
	56.650,32
	44.596,23

	Arquibancada
	28.681,19
	47.646,49

	Palco
	13.203,37
	22.636,76

	Banheiro e Depósito
	43.417,27
	48.501,90

	Plataforma p/ deficiente e tribuna
	28.144,74
	36.831,77

	Iluminação
	12.337,77
	12.337,77

	Equipamentos
	2.248,24
	2.248,24

	Total
	193.763,87
	223.829,34

5.	A execução física da obra foi medida em 96,20% por ocasião da elaboração do Relatório de Acompanhamento de Empreendimento referente à sexta medição, datado de 11/11/2008, considerando o plano de trabalho repactuado (peça 1, p. 71-75) . Nesse documento foi atestada a seguinte execução física por serviço:
	Serviços
	Valor previsto (R$) 
	Execução acumulada (R$) 
	Execução acumulada (R$) 

	Serviços Preliminares
	1.544,25
	1.544,25
	100,00%

	Terraplenagem
	7.485,93
	7.485,93
	100,00%

	Piso da Quadra
	44.596,23
	44.258,06
	99,24%

	Arquibancada
	47.646,49
	44.799,88
	94,03%

	Palco
	22.636,76
	21.221,76
	93,75%

	Banheiro e Depósito
	48.501,90
	46.268,27
	95,39%

	Plataforma p/ deficiente e tribuna
	36.831,77
	35.502,16
	96,39%

	Iluminação
	12.337,77
	12.337,77
	100,00%

	Equipamentos
	2.248,24
	1.911,00 
	85,00%

	Total
	223.829,34
	215.329,08
	96,20%

6.	O citado relatório de acompanhamento concluiu pela liberação de repasse no valor de R$ 41.239,06, com glosa de R$ 7.277,48 referente à recuperação de banheiros, portas e tabela de basquete, de R$ 247,75, afeto à pintura a óleo em esquadria de madeira, e com continuidade de glosa de R$ 814,87, relativa a grades e portas, e de R$ 160,27, sobre pinturas em estrutura de madeira, ambos pelo motivo de estarem as portas com trincos quebrados. Veja-se o que consta como pendências desse relatório (peça 1, p. 75) :
10 - Pendências
1 Pendências da Reprogramação realizada no dia 11/11/2008. 
2 Foi verificado na medição que uma das traves de basquete estava bastante danificada, portas haviam sido quebradas, fechaduras também, inclusive dentro dos banheiros a maioria das caixas de descarga estavam quebradas, não haviam mais torneiras e nem sifões e também um dos postes de iluminação está virado para fora da quadra. Por isso está sendo glosado 15% da medição até que todos os serviços estejam executados.
7.	Ocorre que a Caixa Econômica Federal exigiu a regularização das seguintes pendências para que fosse autorizado o repasse afeto à sexta medição (peça 1, p. 77-78) :
• Recolhimento da tarifa sobre vistoria de obras no valor de R$ 270,00 junto à Ag. Caruaru, tendo em vista o número de vistorias ter ultrapassado ao previsto no cronograma contratado; 
• Relação de Comprovação de Pagamentos OGU - Atualizada, anexando cópia autenticada da Nota Fiscal paga;
• Depósito da contrapartida no valor de R$ 17.860,06 (dezessete mil e oitocentos e sessenta reais e seis centavos) .
8.	Não consta dos autos a razão de a reprogramação ter aumentado a contrapartida do município, tampouco se alguma das pendências supramencionadas foi adimplida ou se o contrato entre município e construtora – igualmente não juntado aos autos – foi aditivado.  Aliais, sequer há dados que indiquem a localização exata da quadra poliesportiva, havendo apenas a referência ao “loteamento Moacir Soares” (peça 1, p. 15) . 
9.	De maior relevo, o relatório de acompanhamento in loco referente à sexta medição, emitido pela Caixa Econômica Federal, não se posiciona pela imprestabilidade de obra, elencando apenas as pendências já transcritas acima, as quais de forma alguma implicariam na impossibilidade de uso daquela infraestrutura esportiva. Apenas o parecer à peça 1, p. 3-5, produzido pela estatal em novembro de 2013, concluiu pela “não execução total do objeto pactuado”, mas não justificou essa conclusão, não colacionou qualquer evidência nem indicou se houve nova inspeção no local.
10.	Por fim, ainda que se afaste a posição pela imprestabilidade da obra, remanesceria débito afeto à contrapartida que não foi depositada pelo município, no valor histórico de R$ 17.860,06 (novembro de 2008) .
11.	Renovando as vênias a meus pares, entendo que esse processo não se encontra maduro para julgamento, mormente pela ausência de informações essenciais que deveriam ter sido prestadas pelo tomador de contas. Nesse sentido, proponho o retorno dos autos à Unidade Técnica, para que promova as diligências e inspeções necessárias com o fito de obter, junto à Caixa Econômica Federal, a íntegra do processo de acompanhamento do ajuste e as justificativas para a conclusão pela imprestabilidade da obra.
	Ante o exposto, VOTO no sentido de que o Tribunal adote a deliberação que ora submeto à apreciação deste Colegiado:
	9.1. restituir os autos à Secex-PE, autorizando-a a promover as diligências e inspeções necessárias com o fito de obter, junto à Caixa Econômica Federal, a íntegra do processo de acompanhamento do ajuste e as justificativas para a conclusão pela imprestabilidade da obra, exarada no parecer PA GIDURCA 803/2013, de 12/11/2013;
	9.2. dar conhecimento desta deliberação ao município de Cupira-PE e à Caixa Econômica Federal.
TCU, Sala das Sessões Ministro Luciano Brandão Alves de Souza, em 20 de novembro de 2018.
AROLDO CEDRAZ
Revisor